臺灣高等法院刑事判決　　　　　　　　　96年度上訴字第54號
上　訴　人
即　被　告　甲○○
上列上訴人因毒品危害防制條例案件，不服臺灣基隆地方法院95
年度訴字第711號，中華民國95年11月16日第一審判決（起訴案
號：臺灣基隆地方法院檢察署95年度毒偵字第1216號），提起上
訴，本院判決如下：
    主  文
上訴駁回。
    事  實
一、甲○○前因施用毒品案件，經觀察、勒戒後，因認有繼續施
    用毒品傾向，經送戒治處所強制戒治後，於民國88年12月28
    日停止處分而釋放，至89年5 月31日強制戒治執行完畢，並
    經臺灣基隆地方法院檢察署檢察官以89年度戒毒偵字第50號
    不起訴處分，復於強制戒治執行完畢後5年內即94年1月19日
    ，施用第一、二級毒品，經臺灣基隆地方法院檢察署檢察官
    以94年度毒偵字第335號起訴，經原審以94年度訴字第140號
    判處有期徒刑7月、4月，應執行有期徒刑10月，並經本院以
    94年度上訴字第1380號駁回上訴確定；另因違反肅清煙毒條
    例案件，經原審以82年度訴字第351號判處有期徒刑4年6月
    ，經本院以82年度上訴字第7151號駁回上訴確定，又因違反
    麻醉藥品管理條例案件，經原審以82年度訴字第393號判處
    有期徒刑6年確定，經原審定應執行刑為有期徒刑10年4月，
    嗣於93年4月21日因縮刑期滿執行完畢。其仍未戒除毒癮，
    於95年6月5日中午12時許，在基隆市○○路36巷102弄5號4
    樓住處，以將第一級毒品海洛因倒入針筒內，加水混合並注
    射手臂血管，及將第二級毒品安非他命置於吸食器內，以火
    點燃吸食煙霧之方式，施用第一級及第二級毒品。嗣因甲○
    ○於95年6月5日下午3時許，因另案通緝，為警在基隆市○
    ○路61號前查獲時，心虛而於警察發覺其前揭施用毒品犯行
    前，自行自車內背包中，取出其持有之海洛因1包（驗餘淨
    重2.84公克）及其所有供施用毒品所用之注射針筒1支，並
    坦承前開施用第一級毒品之犯行，而願接受裁判，上開行為
    始為警所悉，並扣得上開海洛因及注射針筒。
二、案經基隆市警察局第一分局報請臺灣基隆地方法院檢察署檢
    察官偵查起訴。
    理  由
一、上開事實，業據被告於原審審理時坦承不諱，且被告為警查
    獲後，採集之尿液檢體經送昭信科技顧問股份有限公司檢驗
    ，呈海洛因代謝物嗎啡及安非他命之陽性檢驗結果，此有該
    公司95年8月22日出具之濫用藥物尿液檢體檢驗報告及基隆
    市警察局第一分局偵辦毒品案件尿液檢體對照表在卷可稽；
    再扣案之白色粉末1包（驗餘淨重2.84公克）經鑑定結果確
    含海洛因成分，有法務部調查局95年7月28日調科壹字第320
    003888號鑑定通知書可稽，另有注射針筒1支扣案可稽，是
    認被告之自白與事實相符，本件事證明確，被告犯行應堪認
    定。
二、按毒品危害防制條例於92年7月9日修正公布，自93年1月9日
    施行，其中第20條、第23條將施用毒品之刑事處遇程序，區
    分為「初犯」、「5年內再犯」及「5年後再犯」，依其立法
    理由之說明：「初犯」，經觀察、勒戒或強制戒治後，應為
    不起訴處分或不付審理之裁定；經觀察、勒戒或強制戒治執
    行完畢釋放後，「5年內再犯」者，因其再犯率甚高，原實
    施之觀察、勒戒及強制戒治既已無法收其實效，爰依法追訴
    或裁定交付審理，至於經觀察、勒戒或強制戒治執行完畢釋
    放後，「5年後再犯」者，前所實施之觀察、勒戒或強制戒
    治已足以遮斷其施用毒品之毒癮，為期自新及協助其斷除毒
    癮，仍適用「初犯」之規定，先經觀察、勒戒或強制戒治之
    程序，從而，僅限於「初犯」及「5年後再犯」2種情形，始
    應先經觀察、勒戒或強制戒治程序，倘被告於5年內已再犯
    ，經依法追訴處罰，縱其第3次（或第3次以上）再度施用毒
    品之時間，在初犯經觀察、勒戒或強制戒治執行完畢釋放5
    年以後，已不合於「5年後再犯」之規定，且因已於「5年內
    再犯」，顯見其再犯率甚高，原實施觀察、勒戒或強制戒治
    ，已無法收其實效，應依該條例第10條處罰（最高法院95年
    第7次刑事庭會議決議可資參照）。本件被告前因施用毒品
    案件，經觀察、勒戒後，因認有繼續施用毒品傾向，經送戒
    治處所強制戒治後，於88年12月28日停止處分而釋放，至89
    年5月31日強制戒治執行完畢，並經臺灣基隆地方法院檢察
    署檢察官以89年度戒毒偵字第50號不起訴處分，復於94年1
    月19日施用第一、二級毒品，經臺灣基隆地方法院檢察署檢
    察官以94年度毒偵字第335號起訴，經原審以94年度訴字第1
    40號判處有期徒刑7月、4月，應執行有期徒刑10月，並經本
    院以94年度上訴字第1380號駁回上訴確定，此有被告前案紀
    錄表在卷可稽，是被告於所受強制戒治執行完畢5年內已再
    犯，且經依法追訴處罰，足認原實施觀察、勒戒及強制戒治
    無法收其實效，縱被告本次犯行係於所受強制戒治執行完畢
    5年後所為，揆諸首揭說明，仍不合於毒品危害防制條例第
    20條第3項規定之「5年後再犯」，且因被告係於「5年內再
    犯」，顯見其再犯率甚高，即應依法處罰，核被告所為，係
    犯毒品危害防制條例第10條第1、2項之施用第一、二級毒品
    罪，被告持有海洛因、安非他命以供施用，其持有之低度行
    為應為施用之高度行為所吸收，不另論罪。其所犯上開2罪
    間，犯意各別，行為互殊，應予分論併罰。再按行為後法律
    有變更者，適用行為時之法律，但行為後之法律有利於行為
    人者，適用最有利於行為人之法律，刑法第2條第1項定有明
    文，且比較時，應就罪刑相關之正犯、未遂犯及累犯加重、
    自首減輕暨其他法定加減原因與加減例等一切情形，綜其全
    部罪刑之結果而為比較（最高法院95年度第8次刑事庭會議
    決議參照），又被告行為後，刑法於94年2月2日修正公布，
    並自95年7月1日起施行，刑法第47條關於累犯之規定業經修
    正，修正前刑法第47條規定：「受有期徒刑之執行完畢，或
    受無期徒刑或有期徒刑一部之執行而赦免後，5年以內再犯
    有期徒刑以上之罪者，為累犯，加重本刑至2分之1」，是受
    有期徒刑之執行完畢後，5年內再犯有期徒刑以上之罪者，
    無論再犯行為係出於故意或過失，均成立累犯；而修正後該
    條第1項規定：「受徒刑之執行完畢，或一部之執行而赦免
    後，5年以內故意再犯有期徒刑以上之罪者，為累犯，加重
    本刑至2分之1」，即限於再犯行為係出於故意者，始成立累
    犯。本件被告施用第一、二級毒品之行為，係出於故意，依
    據修正前、後之法律，均成立累犯，是修正前之規定對於被
    告並無不利。刑法第62條關於自首之規定業經修正，且犯罪
    及自首均在新法施行前，新法施行後，應依刑法第2條第1項
    之規定，適用最有利於行為人之法律（最高法院95年度第8
    次刑事庭會議決議參照）。本件被告係於95年6月5日因另案
    通緝為警查獲時，心虛而自動將持有之海洛因及注射針筒交
    給警方，並坦承施用第一級毒品情事，業據警員王炳坤證述
    在卷，有基隆市警察局第一分局調查筆錄及原審電話紀錄表
    供參，是被告係於上揭施用第一級毒品之犯行為警發覺前，
    向偵查機關自承犯罪，而該當自首之要件，且被告犯罪及自
    首均在新法施行前，揆諸上開所述，自應就新舊法關於自首
    之規定為比較適用。蓋修正前刑法第62條規定：「對於未發
    覺之罪自首而受裁判者，減輕其刑。但有特別規定者，依其
    規定」，即符合該條所定之自首要件者，必須減輕其刑，法
    院無裁量空間；然修正後該條規定：「對於未發覺之罪自首
    而受裁判者，得減輕其刑。但有特別規定者，依其規定」，
    即符合自首要件者，僅屬得減輕其刑，由法院依個案情形衡
    量有無減輕其刑之必要，經比較之結果，自以修正前必須減
    輕其刑之規定對於被告較為有利。又刑法第51條第5款關於
    定應執行刑之規定亦經修正，修正前該款規定：「宣告多數
    有期徒刑者，於各刑中之最長期以上，各刑合併之刑期以下
    ，定其刑期。但不得逾20年」，數罪併罰定應執行刑之上限
    為20年；而修正後該款規定：「宣告多數有期徒刑者，於各
    刑中之最長期以上，各刑合併之刑期以下，定其刑期。但不
    得逾30年」，數罪併罰定應執行刑之上限為30年，經比較新
    舊法之結果，自以修正前之規定對於被告較為有利。綜上，
    刑法關於累犯之規定雖經修正，然依據修正前、後之規定，
    被告均成立累犯，且對於被告而言，舊法關於自首及定應執
    行刑之規定，較新法之規定有利，經綜合比較之結果，被告
    行為時之法律即修正前之刑法對於被告並無不利，依據刑法
    第2條第1項前段之規定，即應適用修正前之刑法論罪科刑。
    本件被告曾受事實欄所載之徒刑執行完畢，此有被告前案紀
    錄表在卷可稽，其受有期徒刑之執行完畢，5年以內再犯本
    件有期徒刑以上之罪，為累犯，應依修正前刑法第47條之規
    定加重其刑。又被告係在於上揭施用第一級毒品之犯行為警
    發覺前，向偵查機關自承犯罪，並願接受裁判，業如前述，
    即應適用修正前刑法第62條之規定，減輕其刑。
三、原審以被告犯行明確，適用毒品危害防制條例第10條第1項
    、第2項、第18條第1項前段，刑法第11條前段、第2條第1項
    前段、第38條第1項第2款，修正前刑法第47條、第62條、第
    51條第5款之規定，並審酌被告前經觀察、勒戒及強制戒治
    後，均未戒除毒癮，並多次再行施用毒品，然被告所為僅屬
    戕害自身之行為，未侵害其他法益，且於原審審理時坦認犯
    行，犯後態度尚屬良好等一切情狀，認被告甲○○施用第一
    級毒品，累犯，處有期徒刑柒月，扣案之第一級毒品海洛因
    （驗餘淨重貳點捌肆公克）不問屬於犯人與否，均沒收銷燬
    之，上開毒品之包裝袋壹只係被告所有供持有海洛因所用之
    物，注射針筒壹支（為一般市售針筒，非專供施用第一級毒
    品之器具，業據原審當庭勘驗屬實），係被告所有供施用毒
    品之物，業據被告供承在卷，均依法宣告沒收，又施用第二
    級毒品，累犯，處有期徒刑伍月。並定其應執行有期徒刑拾
    壹月，扣案之第一級毒品海洛因（驗餘淨重貳點捌肆公克）
    沒收銷燬之，上開毒品之包裝袋一只及注射針筒壹支，均沒
    收等，經核尚屬妥適，被告上訴未具理由，為無理由，應予
    駁回。
四、被告經合法傳喚，無正當理由不到庭，爰不待其陳述逕行判
    決。
據上論斷，應依刑事訴訟法第368條、第371條判決如主文。
本案經檢察官劉靜婉到庭執行職務。
中　　華　　民　　國　　96　　年　　4 　　月　　24　　日
                  刑事第七庭  審判長法  官  楊貴雄
                                    法  官  江國華
                                    法  官  許宗和
以上正本證明與原本無異。
如不服本判決，應於收受送達後十日內向本院提出上訴書狀，其
未敘述上訴之理由者並得於提起上訴後十日內向本院補提理由書
（均須按他造當事人之人數附繕本）。
                                    書記官  沈秀容
中　　華　　民　　國　　96　　年　　4 　　月　　30　　日
